【裁判字號】    98,上訴,264
【裁判日期】    990106
【裁判案由】    偽證
【裁判全文】
臺灣高等法院花蓮分院刑事判決         98年度上訴字第264號
上  訴  人  臺灣花蓮地方法院檢察署檢察官
被      告  甲○○
被      告  戊○○
共      同
選任辯護人  余道明律師
上列上訴人因被告偽證案件，不服臺灣花蓮地方法院98年度訴字
第219號中華民國98年8月12日第一審判決（起訴案號：臺灣花蓮
地方法院檢察署97年度偵字第1960號），提起上訴，本院判決如
下：
    主  文
原判決關於戊○○部分撤銷。
戊○○犯偽證罪，處有期徒刑伍月。緩刑年。
其他上訴駁回（甲○○部分）。
    事  實
一、戊○○與甲○○係夫妻，緣戊○○因甲○○係花蓮縣秀林鄉
    ○○段354號土地之登記名義人，乃於民國87年2月28日，在
    花蓮市○○路71號，以甲○○名義向丙○○、丁○○夫婦借
    款新台幣（ 下同）10萬元，並交付1紙發票人為甲○○、戊○○、發票日為87年2月28日、到期日87年4月28日、面額10
    萬元之本票（下稱系爭本票），復將登記為甲○○所有之上
    開土地設定13萬元抵押權予丙○○（下稱系爭抵押權）。戊○○明知上開借款並因此設定抵押權之事，竟於96年12月18
    日，在台灣花蓮地方法院審理 96年度重訴字第5號葉重照請
    求丙○○塗銷土地抵押權登記案件時，於案情有重要關係之
    事項，具結後，對於原告訴訟代理人詢以：「甲○○或是你
    有無向丙○○借過錢」，虛偽證稱：「沒有」，足生損害於
    國家司法權之正確行使。
二、案經丙○○告發臺灣花蓮地方法院檢察署檢察官偵查起訴。
    理  由
壹、有罪部分：
一、本判決所引台灣花蓮地方法院96年度重訴字第5 號塗銷土地
    抵押權登記事件96年12月18日言詞辯論筆錄、系爭本票、土
    地登記申請書、抵押權設定契約書、台灣花蓮地方法院花院
    生91執孝字第6167號債權憑證、秀林鄉戶政事務所98年11月
    30日秀鄉戶字第0980002699號函附印鑑登記證明申請書、委
    任書等書證，檢察官、被告、及辯護人均表示無意見，同意
    作為證據，且迄至言詞辯論終結前仍未聲明異議，依刑事訴
    訟法第159條之4第1 款、第159條之5規定，均得為證據而有
    證據能力。
二、訊據被告戊○○對於其於台灣花蓮地方法院96年度重訴字第
    5 號塗銷土地抵押權登記事件中，於96年12月18日具結後證
    稱其或甲○○未向丙○○借錢乙節，坦承不諱，並有上開事
    件96年12月18日言詞辯論筆錄及結文可稽（偵卷第5 至12頁
    、15頁）。惟否認有何虛偽陳述，原抗辯：未曾向丙○○、
    丁○○借貸；後於本院抗辯：曾向丁○○借款10萬元，但已
    經清償完畢，伊未曾簽發系爭本票，及不清楚為何甲○○名
    下之土地會被設定抵押權云云。辯護人亦為其辯稱：本件爭
    執點在於被告有無向告發人丙○○借貸10萬元，訴訟勝負在
    於舉證之分配，不見得即為事實之真相；另一方面，告發人
    丙○○於前開塗銷抵押權登記事件中抗辯被告甲○○係於86
    年12月間向其借貸10萬元，但於本案卻稱係於87年2 月28日
    借貸，是以告發人就借貸時間說法即有出入，而被告甲○○
    於90年間對丙○○提出確認本票債權不存在訴訟，足見其對
    本件債務之有無有所爭執，雖該訴訟以和解方式終結，被告
    甲○○願給付丙○○10萬元，乃雙方各退一步息訟之結果等
    語。經查：
  (一)被告戊○○前以甲○○名義，向丙○○、丁○○夫婦借款10
    萬元，並交付同額之本票1 紙及為丙○○設定系爭抵押權等
    情，業據證人即告發人丙○○於原審證稱略以：系爭本票是
    借款當天87年2月28日簽的，到期日87年4月28日，是因為約
    定2 個月要還錢。但究竟是被告戊○○、甲○○或被告戊○○1 人來借錢，伊印象已經模糊，借錢當時沒有特別講說是
    伊或伊先生借的，就是伊夫妻一起借的，伊夫妻沒有分別財
    產；系爭抵押權就是為擔保這筆10萬元借貸，當時是叫代書
    辦理，為了多一些保障，才會將抵押權設定金額高於實際借
    款（原審卷第50至54頁）；另證人丁○○於本院亦證述略以
    ：台灣花蓮地方法院90年花小字第64號確認本票債權不存在
    事件中，戊○○承認向伊借款10萬元並達成和解，與本案被
    告向伊太太借款10萬元是同筆債務，但伊不記得是被告何人
    向伊太太借款，當時有簽本票給伊太太，並設定抵押權，被
    告事後並未履行給付10萬元欠款等語綦詳（本院卷第69至71
    頁）。稽以被告戊○○於前開確認本票債權不存在事件中陳
    稱：伊向丁○○借款10萬元尚未償還乙節，及丁○○於該事
    件陳稱：從頭到尾都是甲○○的先生戊○○辦的（見該卷第
    21頁）。可知被告戊○○確有以甲○○名義向丁○○、丙○○夫婦借款，並交付系爭本票及以甲○○名下土地為擔保設
    定抵押乙情。此外有系爭本票、土地登記申請書、抵押權設
    定契約書及土地登記謄本等件可為憑證（ 他卷第4至11頁）
    。是被告戊○○於本案辯稱其未向丙○○或丁○○夫婦借款
    ，洵無可採。
  (二)被告戊○○雖否認簽發系爭本票及提供甲○○上開土地為丙○○設定抵押擔保借款債務，惟系爭抵押權設定契約書上債
    務人甲○○之印鑑證明乃被告戊○○於86年12月30日代為申
    請，有花蓮縣秀林鄉戶政事務所98年11月30日秀鄉戶字第09
    80002699號函附印鑑登記證明申請書、委任書可稽（本院卷
    第57至59頁）。經核該印鑑登記證明申請書上當事人「甲○○」、申請人「戊○○」，及委任書上委任人「甲○○」、
    受委任人「戊○○」之字跡，與系爭本票上發票人「甲○○
    」、「戊○○」簽名相符，足證系爭本票為戊○○本人代理
    甲○○所簽發。而被告戊○○經檢察官執卷附相關書證（其
    本人親收之送達證書、筆錄簽名、抵押權設定契約書署押、
    印鑑登記證明申請書、委任書等件）主張系爭本票為被告戊○○本人所簽發，並據本院提示上開書證後，方於本院坦承
    簽發系爭本票乙情（見本院卷第72頁反面筆錄），堪認其所
    稱未曾簽發系爭本票及不清楚系爭抵押權設定乙節，亦無可
    取。
  (三)再徵之丙○○因借款名義人甲○○未清償本件借款債務，乃
    持系爭本票聲請法院裁定准予強制執行，經台灣花蓮地方法
    院90年度票字第239 號裁准後，甲○○起訴確認系爭本票所
    表彰之債權不存在事件中，被告戊○○承認有向丙○○配偶
    丁○○借款10萬元，在法官勸諭下當庭達成甲○○應於90年
    7月31日下午6時前給付丙○○10萬元，業經本院調取上開法
    院90年度花小字第64號案卷查核屬實。然事後借款名義人甲○○或實際借款人戊○○並未依和解內容履行清償，丙○○
    因而執前揭本票准予強制執行裁定為執行名義，聲請查封登
    記為甲○○所有之上開土地，經拍賣後僅獲償執行費700 元
    等情，有土地登記謄本、台灣花蓮地方法院花院生91執孝字
    第6167號債權憑證、分配表等件可稽（他卷第5 、12至14頁
    ）。是被告戊○○所辯已清償對丁○○之債務，與實情顯有
    未合。
  (四)然被告戊○○卻於96年12月18日台灣花蓮地方法院審理96年
    度重訴字第5 號葉重照請求丙○○塗銷土地抵押權登記事件
    中，對於系爭抵押權擔保之債權存否之重要事項作證，具結
    後對於原告訴訟代理人詢以：「甲○○或是你有無向丙○○
    借過錢」，虛偽證稱：「沒有」，足生損害於國家司法權之
    正確行使，丙○○因而於上開案件第一審受敗訴判決，有本
    院調取本院97年度重上字第10號、原審96年度重訴字第5號
    案卷查核屬實，並有上開事件之原審判決書附卷可參（他卷
    第19至25頁）。
  (五)再依證人丙○○、丁○○之證詞，並佐以卷附之面額10萬元
    本票、抵押權設定資料、花蓮地院90年度花小字第64號確認
    本票債權不存在事件中被告戊○○坦承確有向丙○○配偶丁○○借得本案10萬元並當庭達成和解之相關筆錄，足認被告
    戊○○確於87年2 月28日向丙○○、丁○○夫婦借得本案10
    萬元無誤。又雖然本案中之土地抵押設定時間係在早於本案
    借款時間之86年12月30日，但據丙○○於原審審理時之證述
    「因為甲○○之前就有跟我先生借過錢，他們有借有還，但
    是後來87年2月28日又有借1筆10萬元，才會辦這筆抵押」「
    因為之前有借有還，之前就已經申請抵押權，又還沒有塗銷
    ，既然這筆10萬元還在抵押權擔保的金額範圍內，總不能再
    叫人家再辦抵押權。」「因為他們之前就有跟我們借錢，但
    是都已經還了，後來被告2 人說要再借比較大筆的錢，我先
    生就要求他們設定抵押權，之後才借了這1 筆10萬元給他們
    。」等語以觀，丙○○夫婦係因被告戊○○於先前借貸後，
    復要求丙○○夫婦出借較大額款項，丙○○之夫丁○○為求
    擔保始要求被告戊○○先設定系爭抵押權，嗣始出借本案10
    萬元與被告戊○○，足認被告戊○○與丙○○夫婦於借款當
    時，就系爭抵押權係用以擔保本案10萬元借款一節，自有合
    意無誤。則被告戊○○於上開塗銷土地抵押權登記事件中，
    具結後所為並未向丙○○借錢之陳述，自屬虛偽不實。
三、綜上所述，被告戊○○對於親身經驗之本案借款事實及系爭
    抵押權擔保之借款債權尚未清償等事實知之綦詳，卻於前開
    塗銷抵押權登記之事件中，否認借款乙節，其偽證之事證明
    確，應依法論科。
四、按刑法上之偽證罪，不以結果之發生為要件，一有偽證行為
    ，無論當事人是否因而受有利或不利之判決，均不影響其犯
    罪之成立。而該罪所謂於案情有重要關係之事項，則指該事
    項之有無，足以影響於裁判之結果者而言（最高法院71年台
    上字第8127號著有判例）。故核被告戊○○所為，係犯刑法
    第168 條之偽證罪。原審失察對被告戊○○為無罪判決，檢
    察官上訴為有理由，應由本院予以撤銷改判。爰審酌被告無
    刑案紀錄，有台灣高等法院被告前案紀錄表可稽，素行良好
    ，其犯罪之動機無非為解免本件債務清償責任，丙○○因而
    於上開塗銷抵押權登記民事事件中第一審受敗訴判決，嗣經
    上訴後，本院97年度重上字第10號廢棄原判決，駁回葉重照
    之訴（參偵卷第21至28頁民事判決書），及被告戊○○於本
    院審理時終能坦承簽發系爭本票等一切情狀，量處如主文所
    示之刑。查被告未曾受有期徒刑以上刑之宣告，有台灣高等
    法院被告前案紀錄表在卷可稽，其涉犯本件罪行，雖未能坦
    承犯行，然稽之告發人丙○○於原審及丁○○於本院均陳明
    不願追究被告戊○○之犯行（見原審卷第54頁、本院卷第69
    頁反面），本院斟酌被告戊○○於本院審理時終究坦承簽發
    系爭本票，經此科刑之教訓，當知所警惕，而無再犯之虞，
    認其所受刑之宣告以暫不執行為適當，併宣告緩刑3年。
貳、無罪部分
一、公訴意旨略以:被告甲○○於87年2月28日，向告發人丙○○
    借款10萬元，並與被告戊○○共同簽發系爭本票交付丙○○
    ，復將其所有系爭土地設定系爭抵押權予丙○○，竟於96年
    12月18日，在台灣花蓮地方法院審理96年度重訴字第5 號葉
    重照請求丙○○塗銷土地抵押權登記事件時，於案情有重要
    關係之事項，具結後虛偽證稱：「我沒有向丙○○借錢」，
    承審法官認定上開10萬元之債權及抵押權均不存在，丙○○
    因而於上開案件蒙受敗訴判決，因認被告甲○○亦涉犯刑法
    第168條之偽證罪嫌云云。
二、按犯罪事實應依證據認定之，無證據不得認定犯罪事實；又
    不能證明被告犯罪者，應諭知無罪之判決；刑事訴訟法第15
    4第2項、第301條第1項分別定有明文。次按刑法上之偽證罪
    ，所稱虛偽之陳述，必須行為人以明知不實之事項，故為虛
    偽之陳述，始為相當；質言之，必須行為人主觀上明知反於
    其所見所聞之事項，故意為不實之陳述而言（最高法院81年
    度台上字第1330號判決要旨可資參照）。
三、訊據被告甲○○堅決否認偽證犯行，辯稱：伊確實未向丙○○或丁○○夫婦借款，伊僅是花蓮縣秀林鄉○○段354 號土
    地之人頭，與該土地有關之事務均係伊先生戊○○處理，伊
    未曾簽發系爭本票及為丙○○設定系爭抵押權等語。經查，
  (一)證人即告發人丙○○於原審證稱：「被告夫妻2 人或是董先
    生1 人來借錢我印象已經模糊，當時是先聯絡好到我店裡來
    拿錢。」「（被告2 人是跟你借錢還是跟妳先生借錢？）跟
    我先生丁○○。」「（抵押設定的登記是你的名字，但是實
    際上是跟妳先生借錢？）是。」「（你剛剛說這10萬元的借
    款債權人是丁○○，妳是如何認定何人為債權人？）因為被
    告2 人來我們店裡的時候，我交付給他們的，是我們夫妻共
    同的錢，並沒有區分是用誰的錢借他們的」（原審卷第50、
    52至54頁）。另據證人丁○○於台灣花蓮地方法院90年花小
    簡字第64號確認本票債權不存在事件中陳稱：「甲○○跟我
    貸款13萬元，開了本票的保證及不動產的保證，從頭到尾都
    是甲○○（筆錄將原告誤繕為被告）的先生辦的」（見該卷
    第21頁）；於本院證稱：「（你為何在該案中擔任你太太的
    訴訟代理人說甲○○跟你借款13萬元？）實際借款是10萬元
    ，因為抵押權最高限額是13萬元，所以我才說成是13萬元。
    」（本院卷第70頁），是本件借貸應係被告戊○○出面與丙○○夫婦接洽。參以被告甲○○僅係上開土地之登記名義人
    ，為前開塗銷抵押權登記事件中所認定之事實（見台灣花蓮
    地方法院96年度重訴字第5號民事判決理由欄四 (二)、本院97
    年度重上字第10號民事判決理由欄三(一)2.之記載），及被告
    戊○○於前開確認本票債權不存在事件中陳稱：「我有跟丁○○借10萬…，我現在還沒有還。」等語（ 該案卷第21頁）
    。可見丙○○夫婦為求擔保要求被告戊○○設定抵押權，始
    願出借10萬元予被告戊○○，被告戊○○方以甲○○名義向
    丙○○夫婦借款，被告甲○○並未參與本件借款。
  (二)再查，擔保本件借款清償之系爭本票，乃被告戊○○代理被
    告甲○○簽發，系爭抵押權設定亦係被告戊○○代為申請甲○○印鑑證明後交付代書辦理，均已如前述。被告甲○○關
    於系爭土地之相關事務係委由被告戊○○代為處理，則其對
    本件抵押權設定之緣由及有無抵押權所擔保之借款債權債務
    並未明瞭，甚而在其提起之確認本票債權不存在事件中，亦
    係被告戊○○陳稱有與丁○○借貸及未清償之前提事實下，
    與丙○○之訴訟代理人丁○○達成和解。是被告甲○○於上
    開塗銷抵押權登記事件中，基於其個人認知證稱其未向告發
    人丙○○借款，即難認其主觀上明知為不實之事項，故意反
    其所見所聞而為虛偽陳述。此外，查無其他積極證據足資認
    定被告甲○○偽證，自應為無罪諭知。
四、原審判決被告甲○○無罪，洵無不當，檢察官就此部分上訴
    ，為無理由，應予駁回。
據上論斷，應依刑事訴訟法第368條、第369條第1項前段、第364
條、第299條第1項前段，刑法第168條、第 74條第1項第1款，判
決如主文。
本案經檢察官乙○○到庭執行職務。
中    華    民    國    99    年    1     月    6     日
                    刑事庭審判長法  官  謝志揚
                                法  官  林慶煙
                                法  官  劉雪惠
以上正本證明與原本無異。
如不服本判決，應於收受送達後10日內向本院提出上訴書狀，其
未敘述理由者，並得於提起上訴狀後10日內向本院補提理由書（
均須按他造當事人之人數附繕本）「切勿逕送上級法院」。
告訴人或被害人如對於本判決不服者，應具備理由請求檢察官上
訴，其上訴期間之計算係以檢察官收受判決正本之日期為準。
中    華    民    國    99    年    1     月    6     日
                                 書記官  李德霞
附錄本判決論罪法條:
中華民國刑法第168條
（偽證罪）
於執行審判職務之公署審判時或於檢察官偵查時，證人、鑑定人
、通譯於案情有重要關係之事項，供前或供後具結，而為虛偽陳
述者，處 7 年以下有期徒刑。


司法院資訊處製作；財團法人民間司法改革基金會備份。
